【裁判字號】    92,上訴,243
【裁判日期】    920319
【裁判案由】    妨害自由等
【裁判全文】
臺灣高等法院刑事判決                            九十二年度上訴字第二四三號
    上  訴  人
    即  被  告  甲○○
右上訴人因妨害自由等案件，不服臺灣臺北地方法院八十八年度訴字第四五一號，中
華民國九十一年十月三十一日第一審判決（起訴案號：臺灣臺北地方法院檢察署八十
七年度偵字第一五五三○號），提起上訴，本院判決如左：
    主  文
原判決關於甲○○部分撤銷。
甲○○共同私行拘禁，處有期徒刑肆月，如易科罰金以佰元折算壹日。
    事  實
一、甲○○與李金明、師嘉驊、葉天雍（原名葉代強）、丙○○、林鼎營、林正宗、
    張瑞明、陳仁華、鄭旭男、林進益（以上十人已判刑確定）、段經文（已歿、判
    決不受理）、何清水、劉志文（已起訴尚未判決），各因案在國防部新店監獄（
    下稱新店軍監）服刑，不滿該監獄管理方式，均積怨在心，民國八十七年七月五
    日十四時許，因同監受刑人張瑞明違規而被處以收監處分，引起其好友丙○○不
    滿，丙○○乃要求受刑人大聲鼓噪，時任新店軍監副分隊長上尉即公務員乙○○
    聞訊前來瞭解狀況，執行公務安定囚情，竟遭丙○○拉入監區，林正宗即守在監
    區入口，使前來執行戒護公務之戒護人員不能進入監區，甲○○等人旋基於共同
    傷害故意，以棍棒毆打乙○○，致其受有左眼眼膜破損、身體多處擦傷、瘀傷，
    對於執行職務之公務員施強暴，並基於共同妨害自由之犯意聯絡，將乙○○私行
    拘禁，並共同將當時值勤之戒護一兵楊智凱、安全士官陳志明、陳啟煜及內戒護
    兵鄭瑞榮、李育瑞、林明義、張逢文、田凱文、鍾至賢、連富榮、蕭禮峰等人關
    入舍房、組長室內，命彼等脫去衣物，僅留內褲，使不能離去，以此方法對執行
    職務之新店軍監公務員私行拘禁約達數十分鐘，始加以釋放。
二、案經新店軍監移送臺灣臺北地方法院檢察署檢察官偵查起訴。
    理  由
一、訊據上訴人即被告甲○○矢口否認有何不法犯行，並辯稱：伊有參與行動，但未
    傷害乙○○，伊是在不自主的情況下被迫參加，無犯罪故意云云。經查：
  (一)右揭犯罪事實，業據被告於原審審理中坦承不諱（見原審卷第九十頁），核與共
    犯李金明、師嘉驊、葉天雍、丙○○、林鼎營、林正宗等人供述情節大致相合，
    被害人連富榮亦證述：「．．受刑人甲○○手拿鑰匙打開工具箱鐵櫃，對其他受
    刑人說手上沒拿武器的通通過來拿，隨後受刑人林正宗及師嘉驊叫所有戒護兵到
    十二房舍，僅留下我一人在安官桌旁，約二十分鐘後，我便看到所有戒護走了出
    來，我便和所有戒護被趕到組長室．．．」；被害人田凱文證述：「．．叫我們
    全部戒護兵到十二房去，並叫我們把身上全部衣物脫下，只穿一條內褲，面對牆
    壁．．」「受刑人甲○○要我們打開工具箱的鎖頭．．」；被害人林明義證述：
    「．．受刑人甲○○便叫其他沒有持武器的作業手拿起短警棒，隨後受刑人林正
    宗及師嘉樺叫我們戒護全部到十二房舍內，受刑人林鼎營叫我們將身上衣物脫去
    ，僅著一條內褲，並面向牆壁立正站好．．」；被害人李育瑞證述：「．．受刑
    人甲○○便叫其他手上沒有持武器之受刑人拿起短警棒，隨後受刑人林正宗及師
    嘉樺叫我們全體戒護到十二房舍內，受刑人林鼎營叫我們將身上衣物脫去，僅穿
    著內褲．．．」；被害人鄭瑞榮證述：「．．受刑人林鼎營叫所有戒護到十二監
    房內，並且手持鐵條威脅，叫所有戒護將全身所有衣物脫下，僅著一條內褲，連
    同身上所有配備一齊交出．．．」；被害人陳志明證述：「．．我看到甲○○等
    人毆打副分隊長乙○○．．」「林正宗叫我們戒護人員全部至十二監房內，林鼎
    營叫我們將身上衣物脫去，僅著一條內褲．．」；被害人鍾至賢證述：「．．受
    刑人林鼎營跑了過來，手拿鐵條要我們先將身上腰帶解下，隨後將我們帶至該區
    十二監房，在監房要我們除去身上衣物．．叫我們只穿著內褲在房舍內．．．」
    ；被害人陳啟煜證述：「．．．受刑人林鼎營和林正宗便威脅戒護脫下衣物，穿
    著內褲待在房舍內．．」「（當日是由那些人在裡面製造騷動？）是由受刑人丙○○、帥嘉驊、林正宗．．甲○○．．等人鬧的最厲害」；被害人楊智凱證述：
    「．．受刑人林鼎營要我們丟出短警棒，受刑人甲○○便叫其他作業手拿起短警
    棒，隨後受刑人林正宗及師嘉驊叫我們戒護全部至十二舍房內，受刑人林鼎營叫
    我們將身上的衣物脫去，僅穿著一條內褲，並面對牆壁立正站好．．．」；被害
    人張逢文證述：「尚有．．甲○○．．等人唆使其他受刑人騷動」「林鼎營持鐵
    條恐嚇我們將警棍及皮帶交出，之後林正宗叫所有戒護人員進十二監房內，林鼎
    營並威脅我們脫去身上衣物、手錶等物品，僅著一條內褲面壁而站．．」（見新
    店監獄案卷內附之談話及訊問筆錄）等語。而被害人乙○○因本件受有傷害，亦
    有國防部新店監獄醫務所診斷證明書在卷可稽。顯見被告確有參與傷害、私行拘
    禁等行為。
  (二)被告雖以其係被迫參與置辯，惟經本院質之其所舉證人丙○○證稱：「（你有無
    強迫他們參加暴動？）我只有強迫張瑞明參加而已，因為工廠當時是我們二個人
    在管理。」、「（你有無恐嚇他們？）監獄裡面的生態就是這樣，我叫他們做什
    麼，他們就要做什麼，沒有恐嚇」、「（有無對受刑人施用暴力？）沒有」（見
    本院九十二年二月二十四日訊問筆錄），足見被告並無被迫參與之情事，其所辯
    屬事後飾卸之詞，不足採信。
  綜上，本件事證明確，被告犯行堪以認定，應依法論科。
二、核被告所為，係犯刑法第一百三十五條第一項之暴行妨害公務罪、第二百七十七
    條第一項之傷害罪及第三百零二條第一項之私行拘禁罪。檢察官對被告所犯傷害
    罪，雖漏引起訴法條，但起訴犯罪事實，已有記載，被害人乙○○於偵查中復向
    檢察官提出告訴（見新店監獄案卷內附之談話筆錄、偵字第一六○七五號卷第十
    一頁反面），本院自應加以審判。被告甲○○與李金明、師嘉驊、葉天雍、丙○○、林鼎營、林正宗、張瑞明、陳仁華、鄭旭男、林進益、段經文、何清水、劉
    志文，有犯意之聯絡及行為之分擔，皆屬共同正犯。被告之傷害行為，同時施強
    暴於依法執行職務之公務員，一行為觸犯數罪名，所犯傷害及暴行妨害公務罪，
    為想像競合犯，應從一重處斷。又被告一行為同時拘禁多數人，亦為想像競合犯
    。另與所犯妨害自由罪間，有方法與結果之牽連關係，應論以較重之刑法第三百
    零二條第一項私行拘禁罪處斷。至於檢察官認被告係犯刑法第一百三十六條第一
    項後段之聚眾強暴妨害公務罪嫌，惟按刑法上所謂之聚眾，須以多數人有隨時可
    以增加之狀況者而言（最高法院二十八年上字第六二一號判例意旨參照），本件
    固定人數之受刑人妨害公務，應僅構成同法第一百三十五條第一項之罪，起訴法
    條，尚有未洽，應予變更。
三、原審論處被告罪刑本非無見，惟查被告亦有與張瑞明、陳仁華、鄭旭男、林進益
    、段經文、何清水、劉志文等人共同為本件犯行，原判決漏未論及，致犯罪事實
    有誤，且被告所犯傷害罪部分，經被害人乙○○表明告訴在卷，業如前述，原判
    決誤為未據告訴而未予審理，均有未洽，被告上訴否認犯罪雖無理由，惟原判決
    既有可議，仍屬無可維持，自應由本院將原判決關於被告部分撤銷改判。爰審酌
    被告犯罪動機、目的、手段、所生危害及犯後態度等一切情狀，量處如主文所示
    之刑。又被告所犯私行拘禁罪，為最重本刑五年以下有期徒刑之罪，其犯罪後，
    刑法第四十一條業於九十年一月十日修正公布，並自同年月十二日生效，關於易
    科罰金之折算標準，其所犯罪法定本刑之要件，由原三年以下有期徒刑之罪，提
    高為五年以下有期徒刑之罪，經比較新舊法之結果，以修正後之法律有利於行為
    人，依刑法第二條第一項前段，應適用裁判時之刑法第四十一條第一項前段規定
    ，就被告所量處之刑，諭知易科罰金之折算標準。
四、公訴意旨另以：被告甲○○與李金明、師嘉驊、葉天雍、丙○○、林鼎營、林正
    宗、張瑞明、陳仁華、鄭旭男、林進益、段經文、何清水、劉志文等人另於前揭
    時地破壞門窗、電扇等設備，以松香水、殺蟲劑製作火把、汽油彈，引燃棉被等
    物，欲縱火燒毀庫房洩恨，幸因建築物牢固而未得逞，因認被告等另涉有刑法第
    一百三十八條毀損公務物品罪、第一百七十三條第三項、第一項之放火未遂罪嫌
    等語。惟訊之被告堅決否認此部分犯行。按事實之認定，應憑證據，如未能發現
    相當證據，或證據不足以證明，自不能以推測或擬制之方法，以為裁判基礎；又
    認定不利於被告之事實，須依積極證據，苟積極證據不足為不利於被告事實之認
    定時，即應為有利於被告之認定，更不必有何有利之證據。最高法院分別著有四
    十年度台上字第八十六號、三十年度上字第八一六號判例可參。檢察官認被告涉
    有右開犯行，無非係以被害人乙○○、楊智凱、陳志明、陳啟煜及戒護士兵鄭瑞
    榮、李育瑞、林明義、張逢文、田凱文、鍾至賢、連富榮、蕭禮峰之指訴，及證
    人即新店軍監少校副隊長游安伸之證述，並有現場照片多幀，為其主要論據。經
    查：
  (一)被害人之指訴，無非使被告受刑事訴追為主要目的，是其指訴常偏離事實，仍應
    調查其他證據以資審認。尤其本件公訴意旨所本之被害人乙○○、楊智凱、陳志
    明、陳啟煜、鄭瑞榮、李育瑞、林明義、張逢文、田凱文、鍾至賢、連富榮、蕭
    禮峰等人，當時均為在軍監執行職務之官兵，對移送機關有絕對高度服從性，縱
    其報告、指證全部一致，倘無其他積極證據佐證，更難遽採為對被告不利之認定
    。況被害人楊智凱、陳志明、陳啟煜、鄭瑞榮、李育瑞、林明義、張逢文、田凱
    文、鍾至賢、連富榮、蕭禮峰等人於新店軍監調查案件中，均未指證被告有縱火
    及毀損公務物品之行為（見新店監獄案卷內附之談話筆錄），雖被害人連富榮曾
    於新店軍監調查案件中證述：「．．甲○○．有利用玻璃罐製作汽油彈，但我無
    法確定係誰在引火．．」，嗣於原審更到庭表明其未看到誰縱火等語（見原審(一)
    第二○一頁），另被害人乙○○於原審再到庭證稱：「（知否是誰放火燒庫房？
    ）有丟汽油彈出來」（見原審卷(二)第五十七頁），可見被害人等均未指明被告有
    縱火行為。
  (二)證人即新店軍監少校副隊長游安伸於新店軍監調查案件中供述：「（請問你是否
    看見受刑人破壞監區設備及縱火？）我從工廠出來時，廣場上已經有二堆破布淋
    上揮發劑在燃燒，並沒有看清楚誰點的火」（見新店監獄案卷內附之談話筆錄）
    ，足見證人游安伸亦無法指明本件係被告縱火。
  (三)本件雖有現場庫房焦黑照片及拆卸公物之照片，然並無積極證據足以證明本件為
    被告所為，又案發現場為監獄，當時尚非完全失序或有何大火吞噬監獄之情形，
    竟無任何案發當時現場搜證或監控之錄影帶等證物可供調查佐證，自不得憑此據
    為不利被告之認定。
  (四)綜上，本件檢察官所憑之現場照片及被害人、證人之供述，尚難為被告縱火及毀
    損公務物品之證據。此外，復查無其他積極證據，足以證明被告有檢察官所指之
    犯行，被告此部分犯罪應屬不能證明，惟因檢察官認此部分與前揭有罪部分有方
    法結果之牽連犯關係，依法不另為無罪之諭知。
據上論斷，應依刑事訴訟法第三百六十九條第一項前段、第三百六十四條、第二百九
十九條第一項前段、第三百條、刑法第二十八條、第三百零二條第一項、第一百三十
五條第一項、第二百七十七條第一項、第五十五條、第二條第一項前段、第四十一條
第一項前段、罰金罰鍰提高標準條例第一條前段、第二條，判決如主文。
本案經檢察官謝英民到庭執行職務。
中      華      民      國    九十二    年     三     月      十九      日
                              臺灣高等法院刑事第五庭
                                  審判長法  官  曾  德  水
                                        法  官  蘇  素  娥
                                        法  官  楊  貴  雄
右正本證明與原本無異。
如不服本判決應於收受送達後十日內向本院提出上訴書狀，其未敘述上訴之理由者並
得於提起上訴後十日內向本院補提理由書（均須按他造當事人之人數附繕本）。
                                        書記官  林  淑  貞
中      華      民      國    九十二    年     三     月      二十      日
附錄：本判決論罪科刑法條全文
刑法第三百零二條第一項：
一私行拘禁或以其他非法方法，剝奪人之行動自由者，處五年以下有期徒刑、拘役或
  三百元以下罰金。


司法院資訊處製作；財團法人民間司法改革基金會備份。
